ACORDAO-COMPLETO-2405730

ACÓRDÃO 7617/2021 ATA 14/2021 - PRIMEIRA CÂMARA

VISTOS, relatados e discutidos estes autos de tomada de contas especial instaurada pela Secretaria Executiva do Ministério do Turismo, em desfavor de Aurimar Fidelis de Aragão, presidente da Liga de Quadrilhas Juninas do Acre (Liquajac) , relativamente ao convênio 870/2010, que teve por objeto incentivar o turismo por meio da implementação de projeto intitulado "Etapa Final do 4º Circuito de Quadrilhas Juninas de Rio Branco".
ACORDAM os Ministros do Tribunal de Contas da União, reunidos em sessão da 1ª Câmara, diante das razões expostas pelo relator, em:
9.1.  acatar parcialmente as alegações de defesa apresentadas pelos responsáveis;
9.2. julgar irregulares as contas de Aurimar Fidelis de Aragão e da Liga de Quadrilhas Juninas do Acre, com fundamento nos artigos 1º, I, 16, III, alínea 'c', 19, caput, e 23, III, 'c', da Lei 8.443/1992, e condená-los, solidariamente com a empresa Work & Time Publicidades Ltda., ao pagamento da importância de R$ 26.500,00 (vinte e seis mil e quinhentos reais) , atualizada monetariamente e acrescida de juros de mora, calculados desde 8/6/2011, até a data do efetivo recolhimento, fixando-lhes o prazo de 15 (quinze dias) , a contar da notificação, para que comprovem, perante o Tribunal, o recolhimento do débito ao Tesouro Nacional;
9.3. aplicar, individualmente, a Aurimar Fidelis de Aragão, à Liga de Quadrilhas Juninas do Acre e à empresa Work & Time Publicidades Ltda., a multa prevista no art. 57 da Lei 8.443/1992 c/c o art. 267 do RI/TCU, no valor de R$ 4.500,00 (quatro mil e quinhentos reais) , fixando-lhes o prazo de 15 (quinze) dias, a contar da notificação, para que comprovem, perante este Tribunal (art. 214, III, 'a', do RI/TCU) , o recolhimento da dívida aos cofres do Tesouro Nacional, atualizada monetariamente desde a data do presente acórdão até a do efetivo recolhimento, se for paga após o vencimento, na forma da legislação em vigor;
9.4. autorizar, desde logo, se requerido, com fundamento no art. 26, da Lei 8.443/1992, c/c o art. 217, §§ 1º e 2º do RI/TCU, o parcelamento das dívidas em até 36 parcelas, incidindo, sobre cada parcela, corrigida monetariamente, os correspondentes acréscimos legais, fixando-lhes o prazo de quinze dias, a contar do recebimento da notificação, para comprovarem, perante o Tribunal, o recolhimento da primeira parcela, e de trinta dias, a contar da parcela anterior, para comprovarem os recolhimentos das demais parcelas, devendo incidir, sobre cada valor mensal, atualizado monetariamente, os juros de mora devidos, no caso do débito, na forma prevista na legislação em vigor, alertando os responsáveis de que a falta de comprovação do recolhimento de qualquer parcela importará o vencimento antecipado do saldo devedor, nos termos do § 2º do art. 217 do Regimento Interno deste Tribunal;
9.5. autorizar, desde logo, nos termos do art. 28, II, da Lei 8.443/1992, a cobrança judicial das dívidas, caso não atendidas as notificações;
9.6. encaminhar cópia da deliberação à Procuradoria da República no Estado do Acre, em cumprimento ao disposto no § 3º do art. 16 da Lei 8.443/1992 c/c o § 7º do art. 209 do RITCU;
9.7. arquivar o processo.

Tomada de contas especial instaurada devido a omissão no dever de prestar contas dos recursos repassados à essa entidade, por força de convênio, que teve por objeto incentivar o turismo por meio da implementação de projeto intitulado Etapa Final do 4º Circuito de Quadrilhas Juninas de Rio Branco.

Primeira Câmara

Secretaria -Executiva do Ministério do Turismo.

3. Interessados/Responsáveis:
3.1. Interessados: Adelcimar dos Santos Silva (XXX.734.972-XX); Secretaria-executiva do Ministério do Turismo
3.2. Responsáveis: Aurimar Fidelis de Aragão (XXX.167.682-XX); Liga de Quadrilhas Juninas do Acre (04.952.266/0001-95); Work & Time Publicidades Ltda (34.714.568/0001-96).

13.1. Ministros presentes: Walton Alencar Rodrigues (Presidente), Benjamin Zymler, Vital do Rêgo e Jorge Oliveira.
13.2. Ministros-Substitutos presentes: Augusto Sherman Cavalcanti e Weder de Oliveira (Relator).

ACORDAO-COMPLETO-2580036

Acórdão 3137/2023 - Primeira Câmara

WEDER DE OLIVEIRA

Trata-se de tomada de contas especial instaurada pela Secretaria Executiva do Ministério do Turismo, em desfavor do Sr. Aurimar Fidelis de Aragão, presidente da Liga de Quadrilhas Juninas do Acre (Liquajac) , em razão da omissão no dever de prestar contas dos recursos repassados à Liquajac, por força do Convênio 870/2010 (Siconv 738475) , celebrado com o Ministério do Turismo, que teve por objeto incentivar o turismo por meio da implementação de projeto intitulado "Etapa Final do 4º Circuito de Quadrilhas Juninas de Rio Branco".
Reproduzo, com ajuste de forma, a instrução do auditor da Secretaria de Controle Externo de Tomada de Contas Especial, Secex-TCE, (peça 111) , que contou com a anuência do diretor e do titular da secretaria (peças 112 e 113) , a qual foi acompanhada pelo MP/TCU, representado pelo procurador Júlio Marcelo de Oliveira (peça 114) :
" (...) HISTÓRICO
2.	Conforme disposto na Cláusula Quinta do Termo de Convênio 870/2010 (peça 1, p. 123) , foram previstos R$ 225.500,00 para a execução do objeto avençado, dos quais R$ 202.500,00 seriam repassados pelo concedente e R$ 23.000,00 corresponderiam à contrapartida (peça 1, p. 99) .
3.	Os recursos federais foram repassados em parcela única, mediante a 2011OB800228, em 18/5/2011, no valor de R$ 202.500,00, os quais foram creditados na conta corrente da entidade convenente em 20/5/2011 (peça 1, p. 135, e peça 7, p. 2) .
4.	O ajuste teve vigência inicial prevista para o período de 11/6/2010 a 11/8/2010, conforme Cláusula Quarta do termo de convênio (peça 1, p. 97) , e previa a apresentação da prestação de contas até trinta dias após o término, consoante disposto no Parágrafo Terceiro da Cláusula Quarta do ajuste. Houve três prorrogações de ofício do prazo de vigência do ajuste, a última publicada como apostilamento no Diário Oficial da União - DOU de 25/3/2011, prorrogando o fim do convênio para o dia 19/7/2011 (peça 1, p. 133) , com prazo para prestação de contas em 19/8/2011.
5.	Expirada a vigência do convênio e não encaminhada a prestação de contas, a Coordenação-Geral de Convênios do MTur notificou a Liquajac e o presidente da entidade, Sr. Aurimar Fidelis Aragão, acerca dessa omissão, fixando o prazo de dez dias para que as contas fossem prestadas, sob pena de instauração de tomada de contas especial, conforme consta dos seguintes ofícios:
Tabela 1- Notificação sobre a não apresentação da prestação de contas
	Ofício
	Data
	Destinatário
	Recebimento

	239/2012/CGCV/DGI/SE/MTur (peça 1, p. 147) 
	24/4/2012
	Liquajac
	2/5/2012 - AR à peça 1, p. 157

	240/2012/CGCV/DGI/SE/MTur (peça 1, p. 148) 
	24/4/2012
	Aurimar Fidelis Aragão
	2/5/2012 - AR à peça 1, p. 157

6.	Como não houve apresentação da prestação de contas, foi instaurada tomada de contas especial, cujo Relatório de TCE 581/2012 (peça 1, p. 175/183) apontou o Sr. Aurimar Fidelis Aragão, presidente da Liga de Quadrilhas Juninas do Acre, como responsável pelo débito apurado, no montante histórico de R$ 202.500,00.
7.	A Secretaria Federal de Controle Interno da Controladoria-Geral da União emitiu Relatório de Auditoria 1396/2014 (peça 1, p. 193-195) , Certificado de Auditoria nº 1396/2014 (peça 1, p. 197) e o Parecer do Dirigente do Órgão de Controle Interno nº 1396/2014 (peça 1, p. 198) , anuindo com o Relatório de Tomada de Contas Especial 581/2012. Em seguida, pronunciamento ministerial (peça 1, p. 205) . 
8.	No âmbito deste Tribunal, preliminarmente, foi feita diligência ao Banco do Brasil (peças 3 e 4) , a fim de que encaminhasse o extrato da conta corrente 672548, aberta na Agência 0071-X, em nome de Liga de Quadrilhas Juninas do Acre, para movimentar os recursos do Convênio 870/2010 (Siconv 738475) , firmado entre o Ministério do Turismo e o referido beneficiário, desde sua abertura até a presente data, indicando os beneficiários das movimentações financeiras (saques, transferências etc.) da referida conta.
9.	Em resposta a citada diligência, o Banco do Brasil informou que todo o valor do convênio foi transferido para a conta 70.231-5, agência 0071-X, de titularidade da empresa Work & Time Publicidades Ltda. (CNPJ 34.714.568/0001-96) , em 8/6/2011 (peça 7, p. 1) .
10.	Face a constatação de que houve movimentação dos recursos do ajuste em favor da empresa supracitada, situação da qual não se tinha notícia e que pode afetar diretamente a análise do mérito deste processo, e considerando a inexistência de prestação de contas do Convênio 870/2010 (Siconv 738475) , a instrução preliminar de peça 8 propôs que fosse realizada diligência à empresa Work & Time Publicidades Ltda. e a seus sócios, Srs. Eudmar Nunes Bastos (CPF XXX.062.557-XX) e Ycaro Bruno Castro Oliveira (CPF XXX.535.372-XX) , para que encaminhassem comprovantes da suposta prestação de serviços na etapa final do 4º Circuito de Quadrilhas Juninas de Rio Branco, realizada em contrapartida aos R$ 225.500,00 recebidos da Liga de Quadrilhas Juninas do Acre, em 8/6/2011, por meio de crédito bancário à conta 70.231-5, agência 0071-X do Banco do Brasil.
11.	A proposta de nova diligência foi acolhida pelo Diretor e pelo Secretário desta Unidade Técnica (peças 9 e 10) . Não obstante, após várias tentativas, não se conseguiu notificar os responsáveis, razão pela qual as diligências foram realizadas por edital, conforme constam das peças 54-56; 63-67; e 72-75. Rgistra-se que em 8/8/2017 deu entrada na Secex/AC a procuração juntada à peça 76, na qual o Sr. Ycaro Bruno Castro Oliveira nomeia como seu procurador o advogado Rodrigo Machado Pereira, OAB/AC nº 3.798. No entanto, não houve manifestação sobre a referida diligência.
12.	Com isso, a Secex/AC realizou a citação do Sr. Aurimar Fidelis de Aragão (CPF XXX.167.682-XX) , ex-presidente Liga de Quadrilhas Juninas do Acre (Liquajac) , por meio do Ofício 008/2018 (peças 80 e 83) , da Liquajac, entidade convenente, por meio do Ofício 59/2018 (peças 89 e 90) , e da empresa Work & Time Publicidades Ltda. (CNPJ 34.714.568/0001-96) , beneficiária exclusiva da transferência dos recursos do Convênio 870/2010 (Siconv 738475) , por meio do Ofício 0163/2018 (peças 105 e 107) nos seguintes termos (peça 77 e 78) :
	a) irregularidade: não comprovação da boa e regular aplicação dos recursos do Convênio 870/2010 (Siconv 738475) , celebrado entre o Ministério do Turismo e a Liga de Quadrilhas Juninas do Acre, que teve por objeto incentivar o turismo por meio da implementação de projeto intitulado "Etapa Final do 4º Circuito de Quadrilhas Juninas de Rio Branco", em razão da omissão no dever de prestar contas, em afronta ao art. 37, caput, c/c art. 70, parágrafo único, da Constituição Federal; ao art. 93 do Decreto-lei 200/67; e ao art. 56 da Portaria interministerial nº 127/2008;
	b) condutas: 
	b.1) Sr. Aurimar Fidelis de Aragão (CPF XXX.167.682-XX) e Liga de Quadrilhas Juninas do Acre (Liquajac) : omitir-se no dever de prestar contas dos valores transferidos por meio do Convênio 870/2010 (Siconv 738475) , celebrado entre o Ministério do Turismo e a Liga de Quadrilhas Juninas do Acre, cujo prazo para apresentação das contas expirou em 19/8/2011;
	b.2) Work & Time Publicidades Ltda. (CNPJ 34.714.568/0001-96) : receber o valor integral dos recursos do Convênio 870/2010 (Siconv 738475) , celebrado entre o Ministério do Turismo e a Liga de Quadrilhas Juninas do Acre, cujo objeto não teve a execução comprovada, beneficiando-se indevidamente de recursos financeiros sem que houvesse a regular contraprestação em bens e/ou serviços, configurando, portanto, ausência de nexo causal entre os mencionados recursos e os serviços realizados, auferindo enriquecimento ilícito, situação vedada pelo art. 884 do Código Civil, c/c os arts. 66 e 70 da Lei 8.666/93;
	c) nexo de causalidade: 
	c.1) Sr. Aurimar Fidelis de Aragão (CPF XXX.167.682-XX) e Liga de Quadrilhas Juninas do Acre (Liquajac do Sr. Fabiano Braga Mendonça Souza (CPF XXX.569.534-XX) : ao não prestar contas dos recursos recebidos, deram causa à irregularidade;
	c.2) Work & Time Publicidades Ltda. (CNPJ 34.714.568/0001-96) : ao receber transferência do valor integral dos recursos do Convênio 870/2010 (Siconv 738475) , conforme se extrai da peça 7, 
p. 1-5, cuja execução não foi comprovada, beneficiou-se indevidamente de recursos financeiros sem que houvesse a regular contraprestação em bens e/ou serviços, causando prejuízo ao erário no montante dos pagamentos recebidos;
	d) culpabilidade: será avaliada quando da apreciação do mérito do processo;
	e) composição do débito:
	VALOR ORIGINAL (R$) 
	DATA DA OCORRÊNCIA

	202.500,00
	8/6/2011

13.	O Sr. Aurimar Fidelis de Aragão e a Liga de Quadrilhas Juninas do Acre (Liquajac) apresentaram alegações de defesa à peça 110, a seguir analisadas. Já a Work & Time Publicidades Ltda. apresentou alegações de defesa à peça 109, a seguir analisadas
EXAME TÉCNICO
14.	Alegações de defesa da Work & Time Publicidades Ltda. (peça 109) :
14.1.	A defesa expôs que em função de morar no Acre e ter passado por vários problemas de ordem organizacional não foi possível prestar em tempo hábil a referida conta. Contudo, apesar do tempo decorrido e da responsabilidade ser da Liquajac, segue anexa a prestação de contas relacionada ao TC Processo 002.221/2015-2, com documentos, fotos e vídeos que comprovam a realização do projeto.
15.	Análise:
15.1.	Considerando que a defesa da Work & Time Publicidades Ltda resume-se ao envio de documentação comprobatória que também foi enviada pela Liquajac, face ao Princípio da Economia Processual, segue análise conjunta das defesas no item 17 desta instrução.
16.	Alegações de defesa do Sr. Aurimar Fidelis de Aragão e da Liga de Quadrilhas Juninas do Acre, Liquajac (peça 110) :
16.1.	Inicialmente a defesa justificou que a prestação de contas não foi apresentada após a realização do evento, em razão de o efetivo pagamento dos recursos só foi realizado em 31/5/2011, fls.30-42. 
16.2.	Defendeu que a Empresa Work & Time Publicidades procedeu a execução integral do Convênio, sendo a representante exclusiva dos grupos de Quadrilha Junina participantes das atividades objeto da execução, conforme atestam declarações de exclusividade anexas; bem como, procedeu a contratação e pagamento da Banda Maurício Jorge, e dos componentes estruturais da execução do Convênio. 
16.3.	Adentrando no mérito citou que (peça 110, p. 4) :
Os Requerentes procederam a execução do objeto do Convênio em sua totalidade, por meio da contratação da empresa Work e Time Publicidades que, efetivamente, contratou: 15 (quinze) grupos de quadrilhas junina; locação de 3 (três) banheiros químicos; 3 (três) sonorização de pequeno porte; 01 Arquibancada; 03 Iluminações de médio porte; 01 (um) palco grande e pagamento de cachê artístico de banda.
16.4.	Assim, visando a comprovação da execução do objeto do convênio segue anexa a nota fiscal emitida pela empresa Work&Time Publicidades, bem como os recibos de pagamento dos Grupos de Quadrilha Juninas que se apresentaram, o registro fotográfico e em vídeo do evento que ocorreu de em três dias, tendo os serviços prestados sido pagos conforme a seguinte tabela (peça 110, p. 7) :
	QTDE
	DESCRIÇÃO
	VALOR UNITÁRIO (R$) 
	TOTAL (R$) 

	15
	Cachê para pagamento de 15 grupos de quadrilha junina
	8.000,00
	120.000,00

	3
	Contratação de 3 (três) banheiros químicos.
	3.000,00
	9.000,00

	3
	Contratação de 3 (três) equipamento de som de pequeno porte. 
	5.000,00
	15.000,00

	3
	Contratação de Iluminação de porte médio
	5.000,00
	15.000,00

	1
	Locação de arquibancada para o evento
	20.000,00
	20.000,00

	1
	Cachê artístico de Banda
	26.500,00
	26.500,00

		TOTAL
		225.500,00

16.5.	Em sequência, destacou que com a finalidade de comprovar a boa e regular aplicação dos recursos repassados e provocar a devida análise da economicidade na administração no convênio pactuado, além do registro em vídeo, seguem os comprovantes de pagamento dos grupos que se apresentaram nos dias de evento, as imagens das apresentação, de forma individualizada, de cada grupo junino, a individualização de cada quadrilha junina, com ajuntada da declaração de participação do evento , as notas fiscais e a declaração da execução dos serviços pela autoridade competente 
16.6.	Por fim, requereu que (peça 110, p. 10) :
seja recebida as presentes razões de justificativas e, como consequência, sejam Julgada Regular as contas da Liga de Quadrilhas Junina do Acre, bem como, de Aurimar Fidelis Aragão, ante a comprovação  da execução técnica do Convênio Pactuado. 
17.	Análise:
17.1.	Inicialmente, relata-se que o prazo para apresentação das contas expirou em 19/8/2011. Dessa forma não assiste razão a defesa justificar o não envio da prestação de contas em virtude dos recursos terem sido pagos em 31/5/2011. Inclusive, registra-se que os recursos foram pagos em 20/5/2011 (peça 7, p. 2) e não em 31/5/2011 como afirmou a defesa.
17.2.	Quanto à alegação de que a empresa Work & Time Publicidades procedeu a execução integral do Convênio, sendo a representante exclusiva dos grupos de Quadrilha Junina: relata-se que em relação à contratação de bandas para a realização de shows por meio de inexigibilidade de licitação, o Acórdão 96/2008-TCU-Plenário, Sessão de 30/1/2008, prolatado em feito relatado pelo Exmo. Ministro Benjamim Tyler, determinou ao Ministério do Turismo, dentre outras, a obrigatoriedade de adoção de algumas providências a serem tomadas pela Convenente na execução de Convênio com recursos federais, as quais deveriam ser comprovadas quando da prestação de contas, sob pena de glosa dos valores envolvidos: 
9.5.1. quando da contratação de artistas consagrados, enquadrados na hipótese de inexigibilidade prevista no inciso III do art. 25 da Lei nº 8.666/1992, por meio de intermediários ou representantes:
9.5.1.1. deve ser apresentada cópia do contrato de exclusividade dos artistas com o empresário contratado, registrado em cartório. Deve ser ressaltado que o contrato de exclusividade difere da autorização que confere exclusividade apenas para os dias correspondentes à apresentação dos artistas e que é restrita à localidade do evento; 
9.5.1.2. o contrato deve ser publicado no Diário Oficial da União, no prazo de cinco dias, previsto no art. 26 da Lei de Licitações e Contratos Administrativos, sob pena de glosa dos valores envolvidos.
17.2.1.	Posteriormente, a jurisprudência dessa Corte de Contas sobre o tema evoluiu, e no Acórdão 1435/2017-TCU-Plenário, Sessão de 5/7/2017, proferido em processo de Consulta relatado pelo Exmo. Ministro Vital do Rêgo (com Voto de Revisor do Exmo. Ministro Augusto Sherman) , o TCU respondeu ao Ministério do Turismo o seguinte: 
	9.2.1. a apresentação apenas de autorização/atesto/carta de exclusividade que confere exclusividade ao empresário do artista somente para o (s) dia (s) correspondente (s) à apresentação deste, sendo ainda restrita à localidade do evento, não atende aos pressupostos do art. 25, inciso III, da Lei 8.666/1993, representando impropriedade na execução do convênio; 
	9.2.2. do mesmo modo, contrariam o sobredito dispositivo legal as situações de contrato de exclusividade - entre o artista/banda e o empresário - apresentado sem registro em cartório, bem como de não apresentação, pelo convenente, do próprio contrato de exclusividade; 
	9.2.3. tais situações, no entanto, podem não ensejar, por si sós, o julgamento pela irregularidade das contas tampouco a condenação em débito do (s) responsável (is) , a partir das circunstâncias inerentes a cada caso concreto, uma vez que a existência de dano aos cofres públicos, a ser comprovada mediante instauração da devida tomada de contas especial, tende a se evidenciar em cada caso, entre outras questões, quando: 
	9.2.3.1. houver indícios de inexecução do evento objeto do convênio; ou
	9.2.3.2. não for possível comprovar o nexo de causalidade, ou seja, que os pagamentos tenham sido recebidos pelo artista ou por seu representante devidamente habilitado, seja detentor de contrato de exclusividade, portador de instrumento de procuração ou carta de exclusividade, devidamente registrados em cartório.
17.2.2.	Desse julgado, extrai-se o entendimento de que o pressuposto é que a inexigibilidade se aplica somente a artista ou banda e não a produtora de eventos e, portanto:
	a) A contratação de artistas, via intermediário, por inexigibilidade de licitação, baseada em exclusividade, deve ser feita mediante a apresentação de Contrato de Exclusividade.
	b) Não são contratos de exclusividade considerados legalmente válidos para fins de contratação de intermediários de artistas por inexigibilidade, a serem pagos com recursos federais, os documentos: i. restritos ao dia do evento; ii. restritos à localidade do evento; iii. não registrados em cartório.
	c) A não apresentação do contrato de exclusividade pela entidade convenente, ou a apresentação de contrato não considerado válido, configura burla ao art. 25, inciso III, da Lei 8.666/1993.
17.2.3.	Assim, rejeita-se as alegações de defesa do responsável quanto à legitimidade da empresa contratada para representar os artistas, uma vez que a empresa Work & Time Publicidades não pode ser considerada a representante exclusiva dos grupos de Quadrilha Junina, pois as declarações de exclusividade apresentadas são restritas aos dias e local do evento. Frisa-se, ainda que no caso da Banda Maurício Jorge a declaração apresentada (peça 110, p. 32) foi para empresa Satélite Promoções e Comércio Ltda. (CNPJ 05.927.075/0001-36) e não para Work & Time Publicidades Ltda. (CNPJ. 34.714.568/0001-96) 
17.2.4.	Cabe mencionar que a irregularidade de inexigibilidade indevida (ocasionada pela ausência de contratos de exclusividade válidos) não ensejaria débito, caso se pudesse comprovar a correta execução física e financeira do convênio. 
17.2.5.	Desse modo, em relação à execução financeira dos shows, embora os responsáveis tenham apresentado recibos comprovando o pagamento aos quinze grupos de quadrilha (peça 110, p. 34-48) , não se comprovou o pagamento à banda contratada Maurício Jorge, resultando no débito impugnado de R$ 26.500,00 
17.3.	Quanto à execução física e financeira do Convênio: com base na seguinte documentação comprobatória trazida pelos responsáveis: 
	Descrição
	Localização

	Nota Fiscal
	peça 110, p. 12

	Declaração da autoridade de realização do evento
	peça 110, p. 4

	Cartas de exclusividade dos grupos de quadrilha
	peça 110, p. 16-30

	Proposta da Satélite promoções e comércio Ltda. para Banda
	peça 110, p. 31

	Cartas de exclusividade da Banda Maurício Jorge
	peça 110, p. 32

	Recibos dos representantes dos 15 grupos de quadrilha
	peça 110, p. 34-48

	Fotos das apresentações das quadrilhas
	peça 110, p. 50-60

	Fotos do evento
	peça110, p. 61-65

	Fotos dos banheiros
	peça 110, p. 67-68

	Foto da apresentação de Maurício Jorge e Banda
	peça 110, p. 70

	Foto da arquibancada
	peça 110, p. 72

	Fotos de jornal
	peça 9, p. 36

	Outras fotos
	Peça 9, p. 37-55

17.3.1.	Pode-se concluir que:
17.3.1.1.	foi comprovada a execução física do evento em virtude da apresentação de fotografias, reportagem de jornal e declaração da autoridade de realização do evento que provam a execução dos itens previstos no plano de trabalho e pagos com recursos do convênio;
17.3.1.2.	foi comprovada a execução financeira, exceto quanto ao relatado no item 17.2.5 desta instrução, em virtude do estabelecimento do nexo causal entre os recursos recebidos e os pagamentos efetuados, uma vez que:
	a) o extrato da conta bancária específica do convênio (peça 7, p. 3) indica as seguintes movimentações de recursos e a informação à peça 7, p. 1, indica que a transferência de saldo do dia 8/6/2011 foi para conta 70.231-5, agência 0071-X de titularidade de Work & Time Publicidades Ltda:
	Débito/Crédito
	Valor (R$) 
	Data
	Descrição

	Crédito
	202.500,00
	20/5/2011
	Ordem Bancária de Recursos federais

	Crédito
	23.000,00
	31/5/2011
	Aviso de Crédito

	Débito
	225.500,00
	8/6/2011
	Transferência de saldo 

	b) consta a nota fiscal da empresa Work & Time Publicidades Ltda, de 28/6/2010 (peça 110, p. 12) 
17.4.	Assim, propõe-se o acatamento parcial das alegações de defesa dos responsáveis, permanecendo o débito de R$ 26.500,00, relativo à ausência de comprovação de que a empresa Work & Time Publicidades Ltda, que não detinha direitos de exclusividade, contratada irregularmente por inexigibilidade, pagou o cachê da banda Maurício Jorge.
CONCLUSÃO
18.	Sugere-se o acatamento parcial das alegações de defesa dos responsáveis, conforme descrito no item 17 desta instrução. 
19.	Tendo em vista que não constam dos autos elementos que permitam reconhecer a boa-fé do Sr. Aurimar Fidelis de Aragão (CPF XXX.167.682-XX) , da Liga de Quadrilhas Juninas do Acre (Liquajac - CNPJ 04.952.266/0001-5) e da empresa Work & Time Publicidades Ltda (CNPJ. 34.714.568/0001-96) , conforme o exposto no item 17.2.5 desta instrução, sugere-se que suas contas sejam julgadas irregulares, nos termos do art. 202, § 6º, do RI/TCU, com a imputação do débito pela não comprovação do pagamento à banda contratada Maurício Jorge, no valor original de R$ 26.500,00, atualizado monetariamente e acrescido de juros de mora, nos termos do art. 202, §1º, do RI/TCU. Ressalta-se que a análise da boa-fé relativa a pessoa jurídica de direito privado é realizada considerando as condutas de seus administradores, uma vez que os atos destes obrigam a pessoa jurídica, desde que exercidos nos limites dos poderes definidos no ato constitutivo do ente, nos termos do art. 47 do Código Civil (Acórdão 1723/2016-TCU-Plenário, Ministro-Relator Raimundo Carrero) .
20.	Sobre a prescrição da pretensão punitiva, vale ressaltar que a pretensão punitiva, conforme Acórdão 1441/2016-TCU-Plenário, Relator Ministro Benjamin Zymler, que uniformizou a jurisprudência acerca dessa questão, subordina se ao prazo geral de prescrição indicado no art. 205, do Código Civil, que é de dez anos, contado da data de ocorrência da irregularidade sancionada, nos termos do art. 189, do Código Civil, sendo este prazo interrompido pelo ato que ordenar a citação, a audiência ou a oitiva do responsável.
21.	No caso em exame, não ocorreu a prescrição, uma vez que a irregularidade sancionada ocorreu em 8/6/2011 (data utilizada para cálculo do débito) , e o ato de ordenação da citação ocorreu em 23/1/2018 (peça 78) . 
PROPOSTA DE ENCAMINHAMENTO
22.	Diante do exposto, submetemos os autos à consideração superior, propondo:
a) acatar parcialmente as alegações de defesa apresentadas pelo Sr. Aurimar Fidelis de Aragão (CPF XXX.167.682-XX) , pela Liga de Quadrilhas Juninas do Acre (Liquajac - CNPJ 04.952.266/0001-5) e pela empresa Work & Time Publicidades Ltda (CNPJ. 34.714.568/0001-96) ; 
b) julgar irregulares, nos termos do arts. 1º, inciso I, e 16, inciso III, alínea "c", e 19, caput, da Lei 8.443/1992, c/c o art. 209, inciso III, do Regimento Interno, as contas do Sr. Aurimar Fidelis de Aragão (CPF XXX.167.682-XX) , da Liga de Quadrilhas Juninas do Acre (Liquajac - CNPJ 04.952.266/0001-5) e da empresa Work & Time Publicidades Ltda (CNPJ. 34.714.568/0001-96) , condenando-os solidariamente ao pagamento da importância a seguir especificada, atualizada monetariamente e acrescida dos juros de mora, calculada a partir da data discriminada até a efetiva quitação do débito, fixando-lhes o prazo de quinze dias, para que comprovem, perante o Tribunal, o recolhimento das referidas quantias aos cofres Tesouro Nacional, nos termos do art. 23, inciso III, alínea "a", da citada lei:
	b.1) Valor original e data de origem do débito:
	Data
	Valor em R$

	8/6/2011
	26.500,00

	b.2) Valor atualizado até 11/3/2020, com juros (peça 111) : 48.228,88
c) Aplicar individualmente ao Sr. Aurimar Fidelis de Aragão (CPF XXX.167.682-XX) , à Liga de Quadrilhas Juninas do Acre (Liquajac - CNPJ 04.952.266/0001-5) e à empresa Work & Time Publicidades Ltda (CNPJ. 34.714.568/0001-96) , a multa prevista no art. 57, da Lei 8.443/1992, fixando-lhes o prazo de quinze dias, para que comprovem, perante o Tribunal, o recolhimento da referida quantia aos cofres Tesouro Nacional, atualizada monetariamente a partir da data do acórdão até a do efetivo recolhimento, se for paga após o vencimento, na forma da legislação em vigor;
d) autorizar, desde logo, nos termos do art. 28, inciso II, da Lei 8.443/1992, a cobrança judicial das dívidas caso não atendidas as notificações;
e) autorizar também, desde logo, se requerido, com fundamento no art. 28, inciso I, da Lei 8.443, de 1992 c/c o art. 217, §§ 1º e 2º do Regimento Interno, o parcelamento da (s) dívida (s) em até 36 parcelas, incidindo sobre cada parcela, corrigida monetariamente, os correspondentes acréscimos legais fixando- lhe o prazo de quinze dias, a contar do recebimento da notificação, para comprovar perante o Tribunal o recolhimento da primeira parcela, e de trinta dias, a contar da parcela anterior, para comprovar os recolhimentos das demais parcelas, devendo incidir sobre cada valor mensal, atualizado monetariamente, os juros de mora devidos, no caso do débito, na forma prevista na legislação em vigor, alertando os responsáveis de que a falta de comprovação do recolhimento de qualquer parcela importará o vencimento antecipado do saldo devedor, nos termos do § 2º do art. 217 do Regimento Interno deste Tribunal;
f) encaminhar cópia da deliberação que vier a ser proferida, bem como do relatório e do voto que a fundamentarem, ao Procurador-Chefe da Procuradoria da República no Acre, nos termos do §3º do art. 16 da Lei 8.443/1992, para adoção das medidas que entender cabíveis;
g) enviar cópia do Acórdão que vier a ser proferido ao Ministério do Turismo e aos responsáveis, para ciência, informando que a presente deliberação, acompanhada do Relatório e do Voto que a fundamenta, está disponível para a consulta no endereço www.tcu.gov.br/acordaos, além de esclarecer que, caso requerido, o TCU poderá fornecer sem custos as correspondentes cópias, de forma impressa."
É o relatório.

8.1. José Carlos de Matos (10.446/OAB-DF) e outros, representando Aurimar Fidelis de Aragão.  
8.2. Rodrigo Machado Pereira (3798/OAB-AC), representando Ycaro Bruno Castro Oliveira.

Procurador Júlio Marcelo de Oliveira.

TOMADA DE CONTAS ESPECIAL. CONVÊNIO. PROMOÇÃO DO TURISMO. EVENTO FESTIVO REGIONAL. OMISSÃO NO DEVER DE PRESTAR CONTAS DOS RECURSOS REPASSADOS. CITAÇÃO. APRESENTAÇÃO AO TCU DE DOCUMENTAÇÃO A TÍTULO DE PRESTAÇÃO DE CONTAS. CELERIDADE PROCESSUAL. ANÁLISE. AUSÊNCIA DE PROVA QUE UMA DAS ATRAÇÕES ARTÍSTICAS TENHA CONCEDIDO EXCLUSIVIDADE. NÃO IDENTIFICAÇÃO DA ATRAÇÃO ARTÍSTICA NO DOCUMENTO COMPROBATÓRIO DE DESPESA. QUEBRA DE NEXO CAUSAL. REJEIÇÃO PARCIAL DAS ALEGAÇÕES DE DEFESA DA ENTIDADE CONVENENTE E DA EMPRESA INTERMEDIÁRIA. CONTAS IRREGULARES. SOLIDARIEDADE. DÉBITO. MULTA.

TOMADA DE CONTAS ESPECIAL (TCE)

Secretaria de Controle Externo de Tomada de Contas Especial (SecexTCE).

Trata-se de tomada de contas especial instaurada pela Secretaria Executiva do Ministério do Turismo em desfavor de Aurimar Fidelis de Aragão, presidente da Liga de Quadrilhas Juninas do Acre (Liquajac) , em razão da omissão no dever de prestar contas da aplicação dos recursos repassados à entidade por meio do convênio 870/2010, que teve por objeto incentivar o turismo por meio da implementação de projeto intitulado "Etapa Final do 4º Circuito de Quadrilhas Juninas de Rio Branco".
O valor do convênio foi estabelecido em R$ 225.500,00, dos quais R$ 202.500,00 foram repassados pelo concedente, em 20/5/2011, e o restante, R$ 23.000,00, correspondeu à contrapartida da convenente. A vigência do convênio foi prorrogada, mediante aditivos, até 19/7/2011. 
O objeto conveniado corresponde à realização dos seguintes shows e itens de estrutura:
	Itens
	Data
	Valor

	Cachê Grupo Artístico Cultural e Quadrilha Junina Catinga da Mulata
	11/6/2010
	8.000,00

	Cachê Grupo Artístico Cultural e Quadrilha Junina Cristo Libertador
	11/6/2010
	8.000,00

	Cachê Grupo Artístico Cultural e Quadrilha Junina JTC na Roça
	11/6/2010
	8.000,00

	Cachê Grupo Artístico Cultural e Quadrilha Junina Flor do Maracujá
	12/6/2010
	8.000,00

	Cachê Grupo Artístico Cultural e Quadrilha Junina Fogo no Rabo
	12/6/2010
	8.000,00

	Cachê Grupo Artístico Cultural e Quadrilha Junina Unidos do Fuxico
	12/6/2010
	8.000,00

	Cachê Grupo Artístico Cultural e Quadrilha Junina Unidos do Faísca 
	12/6/2010
	8.000,00

	Cachê Grupo Artístico Cultural e Quadrilha Junina Apalquentados do Tangará
	12/6/2010
	8.000,00

	Cachê Grupo Artístico Cultural e Quadrilha Junina Escova do Banguelo
	12/6/2010
	8.000,00

	Cachê Grupo Artístico Cultural e Quadrilha Junina Fogo na Periquita
	12/6/2010
	8.000,00

	Cachê Grupo Artístico Cultural e Quadrilha Junina Malucos na Roça
	13/6/2010
	8.000,00

	Cachê Grupo Artístico Cultural e Quadrilha Junina Maria Fumaça
	13/6/2010
	8.000,00

	Cachê Grupo Artístico Cultural e Quadrilha Junina Matutos na Roça
	13/6/2010
	8.000,00

	Cachê Grupo Artístico Cultural e Quadrilha Junina Pega-Pega
	13/6/2010
	8.000,00

	Cachê Grupo Artístico Cultural e Quadrilha Junina Sassaricando na Roça
	13/6/2010
	8.000,00

	Cachê artista nacional Maurício Jorge e Banda
	12/6/2010
	26.500,00

	Banheiros químicos
		9.000,00

	Locação de arquibancada
		20.000,00

	Locação iluminação
		15.000,00

	Locação de Sonorização
		15.000,00

	Estrutura para palco
		20.000,00

Esgotado o prazo para apresentação da prestação de contas, em 19/8/2011, e, após ser instada pela Coordenação-Geral de Convênios do MTur, a convenente não encaminhou a prestação de contas, o que levou à responsabilização do Sr. Aurimar Fidelis Aragão, então presidente da Liga de Quadrilhas Juninas do Acre, pelo débito apurado, no montante histórico de R$ 202.500,00, conforme o relatório de TCE 581/2012 (peça 1, p. 175 a 183) .
Essa conclusão foi a mesma emitida pela Secretaria Federal de Controle Interno da Controladoria-Geral da União em seu relatório, certificado e parecer de auditoria (peça 1, p. 193 a 195, 197 e 198) , o qual foi encaminhado para pronunciamento ministerial (peça 1, p. 205) .
No âmbito deste Tribunal, inicialmente, foram feitas diligências com vistas a sanear lacunas acerca das movimentações financeiras, junto ao Banco do Brasil, e da comprovação da prestação dos serviços, junto à empresa contratada para a realização do evento, Work & Time Publicidades Ltda. e a seus sócios, Srs. Eudmar Nunes Bastos e Ycaro Bruno Castro Oliveira.
Evidenciado, por meio da resposta do Banco do Brasil, que todo o valor do convênio foi transferido para a conta bancária de titularidade da empresa Work & Time Publicidades Ltda., e diante do silêncio dos representantes dessa empresa, a então Secex/AC promoveu a citação da Liga de Quadrilhas Juninas do Acre (Liquajac) , do seu ex-presidente Sr. Aurimar Fidelis de Aragão e da empresa Work & Time Publicidades Ltda., pelo valor total conveniado (R$ 202.500,00) , nos seguintes termos (peças 80, 83, 89, 90, 105, 107 77 e 78) :
"a) irregularidade: não comprovação da boa e regular aplicação dos recursos do Convênio 870/2010 (Siconv 738475) , celebrado entre o Ministério do Turismo e a Liga de Quadrilhas Juninas do Acre, que teve por objeto incentivar o turismo por meio da implementação de projeto intitulado "Etapa Final do 4º Circuito de Quadrilhas Juninas de Rio Branco", em razão da omissão no dever de prestar contas, em afronta ao art. 37, caput, c/c art. 70, parágrafo único, da Constituição Federal; ao art. 93 do Decreto-lei 200/67; e ao art. 56 da Portaria interministerial nº 127/2008".
A defesa apresentada pela empresa Work & Time Publicidades Ltda limitou-se ao envio de documentação comprobatória da execução do projeto (documentos, fotos e vídeos, peça 109) .
Por sua vez, além de encaminhar a mesma documentação apresentada pela empresa contratada, a entidade convenente arguiu, também, em sua defesa (peça 110) , que "a prestação de contas não foi apresentada após a realização do evento, em razão de o efetivo pagamento dos recursos só foi realizado em 31/5/2011" e que a empresa contratada, Work & Time Publicidades, "procedeu a execução integral do Convênio, sendo a representante exclusiva dos grupos de Quadrilha Junina participantes das atividades objeto da execução, conforme atestam declarações de exclusividade anexas; bem como, procedeu a contratação e pagamento da Banda Maurício Jorge, e dos componentes estruturais da execução do Convênio".
Conforme análise empreendida pela atual unidade instrutiva, Secretaria de Controle Externo de Tomada de Contas Especial (Secex-TCE) , não se sustenta a justificativa de que o não envio da prestação de contas ocorreu porque os recursos só foram disponibilizados em 31/5/2011, tendo em vista que, como evidenciado, foram depositados na conta bancária da empresa em 20/5/2011 (peça 7, 2) , além do mais, o prazo para a prestação de contas expirou em19/8/2011. 
A secretaria afirma que restou comprovada a execução física e financeira do objeto conveniado, por entender que foi estabelecido o nexo causal entre os recursos recebidos, os pagamentos efetuados e a execução dos itens previstos no plano de trabalho, uma vez que há evidências de que os quinze grupos de quadrilha foram pagos com recursos do convenio, face sua apresentação, devidamente comprovada por fotos e imagens.
Porém, quanto à Banda Maurício Jorge, identificou que a declaração de exclusividade apresentada (peça 110, p. 32) foi concedida para à empresa Satélite Promoções e Comércio Ltda, e não à contratada, Work & Time Publicidades Ltda., e informa que não há provas do pagamento pela apresentação dessa banda, no valor de R$ 26.500,00.
Assim, pugna pelo acatamento parcial das alegações de defesa dos responsáveis, permanecendo o débito de R$ 26.500,00 (em 8/6/2011, data de transferência do valor à empresa) , e pelo julgamento pela irregularidade das contas dos responsáveis e aplicação da multa do art. 57, da Lei 8.443/1992.
O MP/TCU anuiu na íntegra à proposta alvitrada.
II
Acompanho a análise empreendida pela Secex-TCE, corroborada pelo representante do MP/TCU, a qual adoto como fundamento para minhas razões de decidir.
O entendimento uniforme da unidade instrutiva e do MP/TCU é no sentido de existência de débito relacionado à ausência de comprovação de pagamento à Banda Maurício Jorge.
Verifica-se, também, que a proposta de preço para a apresentação dessa atração foi feita, diretamente, pela empresa Satélite Promoções e Comércio Ltda. à Liquajac, não havendo interveniência da empresa Work & Time Publicidades Ltda.
Além do mais, ressalta-se que não está identificada a atração Banda Maurício Jorge na nota fiscal apresentada pela empresa contratada, restringindo a descrição como "cachê artístico/banda" (peça 110, p. 12) .
Dessa forma, não está estabelecido o liame entre os recursos repassados e o pagamento pela execução do item do plano de trabalho referente àquela atração artística.
No âmbito deste Tribunal, a responsabilização recai solidariamente sobre a Liga de Quadrilhas Juninas do Acre (Liquajac) , a seu dirigente e à empresa contratada.
Quanto às demais atrações, acompanho o entendimento da unidade instrutiva e do MP/TCU de que restou estabelecido o nexo causal entre o uso dos recursos e a execução dos respectivos itens do plano de trabalho.
Em processos relativos a eventos festivos (acórdãos 8871/2019-TCU e 8212/2020-TCU, ambos da 1ª Câmara) , manifestei-me no sentido de que não há caracterização de dano ao erário nos casos em que, simultaneamente, o objeto foi cumprido (as bandas ou os artistas se apresentaram) e o vínculo jurídico entre a banda/artista e a empresa que a/o representou para o evento específico estava demonstrado. A resposta à consulta formulada pelo Ministro do Turismo firmada no Acórdão 1435/2017-TCU-Plenário corroborou esse entendimento:
"9.1. conhecer da consulta, por atender aos requisitos de admissibilidade;
9.2. responder ao consulente que:
9.2.1. a apresentação apenas de autorização/atesto/carta de exclusividade que confere exclusividade ao empresário do artista somente para o (s) dia (s) correspondente (s) à apresentação deste, sendo ainda restrita à localidade do evento, não atende aos pressupostos do art. 25, inciso III, da Lei 8.666/1993, representando impropriedade na execução do convênio;
9.2.2. do mesmo modo, contrariam o sobredito dispositivo legal as situações de contrato de exclusividade - entre o artista/banda e o empresário - apresentado sem registro em cartório, bem como de não apresentação, pelo convenente, do próprio contrato de exclusividade;
9.2.3. tais situações, no entanto, podem não ensejar, por si sós, o julgamento pela irregularidade das contas tampouco a condenação em débito do (s) responsável (is) , a partir das circunstâncias inerentes a cada caso concreto, uma vez que a existência de dano aos cofres públicos, a ser comprovada mediante instauração da devida tomada de contas especial, tende a se evidenciar em cada caso, entre outras questões, quando:
9.2.3.1. houver indícios de inexecução do evento objeto do convênio; ou 
9.2.3.2. não for possível comprovar o nexo de causalidade, ou seja, que os pagamentos tenham sido recebidos pelo artista ou por seu representante devidamente habilitado, seja detentor de contrato de exclusividade, portador de instrumento de procuração ou carta de exclusividade, devidamente registrados em cartório." (não grifado no original) .
No caso concreto, há comprovação de realização do evento e de que o pagamento foi feito à pessoa jurídica indicada pelos artistas como seu representante legal (representação não contestada) , com exceção da banda Maurício Jorge.
Desse modo, anuindo às propostas uníssonas apresentadas pela unidade instrutiva e pelo MP/TCU, as contas de Aurimar Fidelis de Aragão, devem ser julgadas irregulares, sendo condenado, em solidariedade com a Liga de Quadrilhas Juninas do Acre (Liquajac) e a empresa Work & Time Publicidades Ltda., a ressarcirem o erário e apenados com a multa prevista no art. 57 da LO/TCU.
Por fim, de acordo com os critérios firmados no Acórdão 1441/2016-TCU-Plenário, não ocorreu a prescrição da pretensão punitiva no presente caso, conforme análise efetuada unidade instrutiva nos itens 20 e 21 da instrução de peça 111.
Diante do exposto, manifesto-me pela aprovação do acórdão que ora submeto à apreciação deste Colegiado. 
TCU, Sala das Sessões Ministro Luciano Brandão Alves de Souza, em 4 de maio de 2021.
Weder de Oliveira
Relator